臺灣雲林地方法院民事判決
109年度六國簡字第2號
原      告  魏銘宏    住雲林縣○○鄉○○路00號          被  
    告  雲林縣斗六市公所

法定代理人  林聖爵  
訴訟代理人  陳祈丞  
            傅騰標  
            梁樹綸律師                      
上列當事人間國家賠償事件，於民國110年4月15日言詞辯論終結
，本院判決如下：
    主  文
被告應給付原告新臺幣壹拾捌萬參仟柒佰伍拾伍元，及自民國ㄧ○
九年十一月七日起至清償日止，按週年利率百分之五計算之利息
。
原告其餘之訴駁回。
訴訟費用新臺幣貳仟壹佰元由被告負擔十分之九，餘由原告負擔
。
本判決第一項得假執行。
    事實及理由
壹、程序方面：
一、按依國家賠償法請求損害賠償時，應先以書面向賠償義務機
    關請求之；賠償義務機關拒絕賠償，或自提出請求之日起逾
    30日不開始協議，或自開始協議之日起逾60日協議不成立時
    ，請求權人得提起損害賠償之訴，國家賠償法第10條第1項
    、第11條第1項前段分別定有明文。本件原告主張其於民國
    （下同）109年4月20日以書面向被告請求國家賠償，被告於
    109年6月3日以斗六市行字第1090011474號函拒絕賠償（見
    本院卷第18頁），是原告起訴時已履行前揭規定之前置程序
    ，合先敘明。
二、次按，訴狀送達後，原告不得將原訴變更或追加他訴，但請
    求之基礎事實同一、擴張或減縮應受判決事項之聲明者，不
    在此限，民事訴訟法第255 條第1 項第2 、3 款分別定有明
    文。本件原告起訴時原聲明為：被告應給付原告新臺幣（下
    同）19萬3,948元及自起訴狀繕本送達翌日起至清償日止，
    按週年利率5％計算之利息。嗣於本院審理中捨棄交通費用及
    機車維修費共2萬8,478元部分，核屬減縮訴之聲明，參諸首
    揭規定，自屬適法，應予准許。
貳、實體方面：
一、原告主張：
㈠、原告於107年12月11日駕駛普通重型機車沿雲林縣斗六市水庫
    路南往北方向行駛，行經斗六市水庫路-榴林33A分11電桿（
    下稱系爭肇事路段）前時，輾壓路面坑洞後，失控摔倒肇事
    。又系爭肇事路段路面凹陷，被告未盡道路維護管理之責，
    且被告未於坑洞路面修復前設置警告設施，導致原告失控摔
    倒肇事，爰依國家賠償法之規定，請求被告負國家賠償責任
    。茲就請求項目分述如下：
１、醫療費用8,386元。
２、薪資損失8,557元：原告月薪為3萬6,673元，則半日薪為1222
    .4元，原告請假7日，則受有8,557元之工作損失。
３、勞動能力減損58萬0,108元：原告因本件事故受傷，預估減損
    6%勞動力，依霍夫曼計算式計算，原告工作至65歲時，勞動
    能力減損之損失應為58萬0,108元。
４、精神慰撫金2萬0,965元：依上開醫療費用2.5倍計算本件精神
    慰撫金。
㈡、綜上，被告因未盡道路維護管理之責，應就本事故負百分之3
    0責任，爰聲明：⒈被告應給付原告18萬3,755元，及自起訴
    狀繕本送達翌日起至清償日止，按年息百分之5計算之利息
    ；⒉訴訟費用由被告負擔。
二、被告則以：
㈠、按交通部公路總局車輛行車事故鑑定覆議會0000000 案覆議
    意見書：「魏銘宏駕駛普通重型機車，夜間行經有照明路段
    ，未注意車前狀況且超速行駛，致遇有狀況（路面凹陷）失
    控自摔滑倒，為肇事主因」。107年12月11 日 20時37分，
    雖屬夜間，系爭肇事路段卻有照明，且天氣晴朗，並無不能
    注意到的情況，原告行進該處，自可於遠方幾十公尺外，就
    發現系爭路面坑洞，執料卻未注意，而且更以62公里，遠超
    過該處50里速限之高速行進，致閃避不及，失控肇事，故原
    告之所以會受傷，原告與有過失，被告應予減輕。
㈡、又斗六市所管道路之維護修補，向賴被告負責道路维護之工
    務課不定期巡視檢查，或里長、市民代表、民眾提出。遇有
    道路損害，即登載在斗六市道路補修申請修復及處理登記冊
    ，並於登載後數天內即行修補。系爭肇事路段亦經被告巡視
    ，卻不曾發現任何坑洞，亦無任何人提出修補，被告實不可
    能發現系爭坑洞，而且對被告而言，該處既然沒有發現坑洞
    ，就有若平整安全之道路，自不可能如覆議意見書所載:「
    於道路凹陷破損修復前設置警示設施」，故被告並非未盡道
    路維護管理之責，實是根本就沒有遇見可能性，難以發現，
    縱被告有過失，不只是次要責任，而且責任比例應低於原告
    所述之3成。
㈢、原告於108 年4月30日最後1次到林骨科診所看病，於同年9月
    以前，即長期未就醫，顯見其因車禍所致傷害已近復原。執
    料自9月始，又突然密集就醫，則是不是這段期間有其他因
    素，導致再度受傷，不無疑問。何況，也未見原告提出證據
    證明，故醫療費之採計應只計到108年4月30日為止，原告醫
    療費於108 年4月30日後之單據不應採納。
㈣、又原告月平均薪資為3萬6,673元，受傷期間共請假5天，受傷
    期間僅領半薪，以半日薪1,222.4元計算，原告僅受有薪資
    損失3,056元（計算式：1,222.4×5＝3,056）。　　　
㈤、本件精神賠償係原告依醫藥費x2.5倍計算，惟如前述，109 
    年4月30日後單據皆不應採納，故原告請求本件精神賠償2萬
    0,965元，實屬過高。
㈥、原告於108 年9月 19 日始到國立臺灣大學醫學院附設醫院雲
    林分院就醫。自4月 30日後，已長達4個多月未就醫，是否
    全因系爭車禍致其再度就醫，實有疑問。會否有其他因素所
    致，更非不可能。原告卻未提出相關證據說明因果關係，即
    將所謂勞動力減損歸責被告，顯有錯誤，故原告所受勞動力
    減損與本件並無因果關係，不應賠償等語茲為抗辯。並聲明
    ：原告之訴駁回。　　　　　
三、得心證之理由：
㈠、按公有公共設施因設置或管理有欠缺，致人民生命、身體或
    財產受損害者，國家應負損害賠償責任，此觀諸國家賠償法
    第3條第1項規定即明。而國家賠償法第3條所定之國家賠償
    責任，係採無過失主義，即以該公共設施之設置或管理有欠
    缺，並因此欠缺致人民受有損害為其構成要件，非以管理或
    設置機關有過失為必要（最高法院85年台上字第2776號判例
    意旨參照）。又按國家賠償法第3條所定公共設施因設置或
    管理欠缺而生之國家賠償責任，稽其法意在使政府對於提供
    人民使用之公共設施，負有維護通常安全狀態之義務，重在
    公共設施不具通常應有之安全狀態或功能時，其設置或管理
    機關是否積極並有效為足以防止危險或損害發生之具體行為
    ，必設置或管理機關對於防止損害之發生，已盡及時且必要
    之具體措施，始可認其設置或管理無欠缺而不生國家賠償責
    任，故國家賠償法第3 條公有公共設施之管理有無欠缺，須
    視其設置或管理機關有無即時採取足以防止危險損害發生之
    具體措施為斷。復按所謂公共設施之設置有欠缺，係指公共
    設施建造之初，即存有瑕疵而言；管理有欠缺者，係指公共
    設施建造後未妥善保管，怠為修護致該物發生瑕疵而言，又
    人民依上開規定請求國家賠償時，尚須人民之生命、身體或
    財產所受之損害，與公有公共設施之設置或管理之欠缺，具
    有相當因果關係，始足當之，亦即在公有公共設施因設置或
    管理有欠缺之情況下，依客觀之觀察，通常會發生損害者，
    即為有因果關係，如必不生該等損害或通常亦不生該等損害
    者，則不具有因果關係（最高法院95年台上字第923號判決
    意旨可參）。惟公共設施之設置或管理欠缺，無須為發生損
    害之唯一原因，雖有自然災害或第三人、被害人之行為介入
    ，與設置或管理之欠缺共同促成損害發生，亦不影響後者之
    因果關係存在。
㈡、經查，被告乃系爭肇事路段之管理機關，惟事發時系爭肇事
    路段確時破損凹陷而未修補，且系爭坑洞有約寬25公分、深
    度2公分的凹陷不平整情形，此有道路交通事故照片為憑（
    見本院卷第14頁正反、面），又路面凹陷不平整情形，與突
    出路面的明顯障礙物尚有不同，難期待用路人於騎車行進中
    ，除須注意四周車況外，尚應注意發現前方路面有坑洞的凹
    陷不平整情形，並加以閃避，另衡諸日常生活經驗法則，機
    車行經高低不平的凹陷路面時，會影響機車行進穩定性，因
    而容易失控、摔倒，足認系爭肇事路段凹陷與原告摔車受傷
    之間，確有相當因果關係，是原告之主張，堪信為真。。另
    據被告自承：斗六市所管道路之維護修補，向賴被告負責道
    路维護之工務課不定期巡視檢查，或里長、市民代表、民眾
    提出，遇有道路損害，即登載在斗六市道路補修申請修復及
    處理登記冊，並於登載後數天內即行修補，系爭肇事路段亦
    經被告巡視，卻不曾發現任何坑洞，亦無任何人提出修補等
    語（見本院卷第26頁反面），足認被告管理之系爭肇事路段
    因破損凹陷，未及時修補，復未設置警告標誌，致不具通常
    可供用路人行車安全之狀態及功能，係屬公共設施管理有欠
    缺，原告因此受有身體或財產、非財產上之損害，自得依國
    家賠償法第3 條第1 項及第9 條第2 項規定向被告求償，卻
    遭被告拒絕，，原告依國家賠償法第11條第1 項規定向本院
    提起損害賠償之訴，係屬有據。
㈢、次按國家損害賠償，除依本法規定外，適用民法規定，國家
    賠償法第5 條定有明文。又不法侵害他人之身體或健康者，
    對於被害人因此喪失或減少勞動能力或增加生活上之需要時
    ，應負損害賠償責任；又不法侵害他人之身體、健康、名譽
    、自由、信用、隱私、貞操，或不法侵害其他人格法益而情
    節重大者，被害人雖非財產上之損害，亦得請求賠償相當之
    金額，民法第193 條第1項、第195條第1項分別定有明文。
    次按當事人主張有利己之事實者，就其事實有舉證之責任，
    民事訴訟法第二百七十七條定有明文。是民事訴訟如係由原
    告主張權利者，應先由原告負舉證之責，若原告先不能舉證
    ，以證實自己主張之事實為真實，則被告就其抗辯事實即令
    不能舉證，或其所舉證據尚有疵累，亦應駁回原告之請求，
    （最高法院17年上字第917號有判例參照）又損害賠償之債
    ，以有損害之發生及有責任原因之事實，並二者之間，有相
    當因果關係為成立要件。故原告所主張損害賠償之債，如不
    合於此項成立要件者，即難謂有損害賠償請求權存在。且所
    謂相當因果關係，係指依經驗法則，綜合行為當時所存在之
    一切事實，為客觀之事後審查，認為在一般情形下，有此環
    境、有此行為之同一條件，均可發生同一之結果者，則該條
    件即為發生結果之相當條件，行為與結果即有相當之困果關
    係。反之，若在一般情形上，有此同一條件存在，而依客觀
    之審查，認為不必皆發生此結果者，則該條件與結果並不相
    當，不過為偶然之事實而已，其行為與結果間即無相當因果
    關係（最高法院98年度台上字第673號民事判決要旨參照）
    。本件被告未盡道路養護之責，導致原告行經系爭肇事路段
    遇有路面凹陷失控自摔滑倒，而受有右側鎖骨骨折等傷害，
    則兩者間，即有相當之因果關係，原告自得依國賠法第3條
    第1項之規定請求被告負國家損害賠償責任，業已認定如前
    。茲就原告之各項請求分述如下：
⑴、醫療費部分：原告主張因本件交通事故受有右側鎖骨骨折等
    傷害，因而分別支出醫療費用3,111元、2,075元、700元、2
    ,500元，業據其提出國立台灣大學醫學院附設醫院雲林分院
    （下稱台大醫院雲林分院）、國立成功大學醫學院附設醫院
    斗六分院、太和堂中醫診所、林骨科診所費用收據，及台大
    醫院雲林分院、國立成功大學醫學院附設醫院斗六分院、林
    骨科診所診斷證明書，被告固抗辯：原告於108 年4月30日
    最後1次到林骨科診所看病，於同年9月9月始，又突然密集
    就醫，則是不是這段期間有其他因素，導致再度受傷，不無
    疑問，故醫療費之採計應只計到108年4月30日為止，原告醫
    療費於108 年4月30日後之單據不應採納云云，然經本院函
    詢林骨科診所：⒈原告自108年5月1日起至108年9月18日期間
    未再就診，是否其骨折現象已恢復，而無須再就診？其於10
    8年9月19日繼續就診，原因為何？是否為同一傷勢之復發？
    復發之原因為何？⒉依貴所於108年9月19日之診治，病患之
    後續復健治療屬於骨折後遺症之治療，而依原告當時之病症
    及後續復健情形，原告需多少時間始能正常活動而無疼痛感
    ？經林骨科診所於110年1月18日、110年3月19日函覆略以：
    病患於107年12月12日至本院治療，回診時間為107年12月17
    日、108年1月14日、同年2月21日、同年4月30日、同年9月1
    9日、同年10月2日、同年11月6日，復健日期為108年9月19
    日至同年11月18日共24次。病患於108年9月19日回診X光檢
    查，已經痊癒，但活動仍有疼痛感，因此從108年9月19日至
    108年11月6日持續在本診所復健治療，依照108年9月19日診
    治來看，可以歸類於骨折及骨折後遺症之治療；一般而言骨
    折癒合三個月，事後有關節僵硬活動受限，或局部疼痛、發
    炎不適之感覺，可以1至2個月復健治療，因此107年12月12
    日至108年4月30日的追蹤均屬正常合理範圍，是否能100%完
    全恢復、無疼痛感，這是無法保證的事，病人端有沒有盡量
    休息治療，也會影響最後之結果與時間，108年9月19日之後
    的治療也不能排除或歸咎107年12月12日的事件所導致等語
    （見本院卷第43頁、第62頁），依林骨科診所上開函覆可知
    ，一般骨折傷害需三個月時間癒合，若骨頭癒合後有關節僵
    硬活動受限，或局部疼痛、發炎等不適感，仍需透過1至2個
    月復健治療，復健期間須視病患是否有無盡量休息治療而定
    。本院審酌原告於107年12月11日事件發生後，休養一周後
    即開始上班，又原告係於正新橡膠工業股份有限公司從事生
    產工作，此觀輪胎原告提出之正新橡膠工業股份有限公司甚
    明，顯見原告在骨頭癒合前仍持續從事勞動工作，未讓骨頭
    有充足的恢復期間，勘認原告骨折癒合期及復原期所需時間
    應超過林骨科診所所稱：骨折癒合三個月，及1至2個月復健
    治療之時間，復林骨科診所亦函覆：原告於108年9月19日之
    後的治療【也不能排除或歸咎107年12月12日的事件所導致
    】等語，足見原告間隔4個月後始再度就醫，應係107年12月
    12日的事件所導致，期間既證據顯示有其他因素介入，是原
    告主張受有醫療費用8,386元之損害，實屬有據，被告辯稱
    原告中斷治療，係另有因素等語，要無可採。
⑵、工作損失部分：被告抗辯本件係發生於000年 00月00日20時3
    7分，原告12月11 日病假5小時，自與本件無關；12月15日
    係公休，原告亦照常領薪，並無損失；其餘12 月12、13、1
    4、17、18日，共計5日，係病假，原告領有半薪，故原告損
    失應為 1222.4x5x0.5＝ 3,056元，原告對此亦不爭執，是原
    告於3,056元金額內之請求，即屬有據，逾此部分，尚屬無
    憑。
⑶、勞動能力損失部分：　
①、按被害人因身體健康被侵害而喪失勞動能力所受之損害，其
    金額應就被害人受侵害前之身體健康狀態、教育程度、專門
    技能、社會經驗等方面酌定之，不能以一時一地之工作收入
    為準，故所謂減少或殘存勞動能力之價值，應以其能力在通
    常情形下可能取得之收入為標準。（最高法院81年台上字第
    1874號判決要旨參照）。
②、原告主張其於事故發生時平均薪資為3萬6,673元，自斯時起
    至原告65歲退休，以減少勞動能力6 %核算，請求損失金額
    為58萬0,108元等語，然被告抗辯原告所受勞動力減損與本
    件並無因果關係，不應賠償云云。經查，本件被告未盡道路
    養護之責，導致原告行經系爭肇事路段遇有路面凹陷失控自
    摔滑倒，而受有右側鎖骨骨折等傷害，原告得依國賠法第3
    條第1項之規定請求被告負國家損害賠償責任，業已認定如
    前，又原告因「右側鎖骨骨折」之傷害，經台大醫院雲林分
    院依據原告於台大醫院雲林分院急診、國立成功大學醫學院
    附設醫院斗六分院、雲林縣斗六市林骨科診所等醫療院所之
    過往就醫資料，輔以職業醫學科門診病史（含工作內容、經
    歷等職業史）詢問，於使用與受囑託而為鑑定相同之評估方
    式後，可得右側鎖骨骨折所致勞動能力減損比例介於4%至8%
    ，此有台大醫院雲林分院診斷證明書附卷足憑（見本院卷第
    3頁），堪認原告因本件車禍，確受有勞動能力6% 減損之損
    害，故原告主張其因上開傷害致勞動能力減損，即屬有據。
③、又查原告於83年12月7日生，於107年12月11日發生本件交通
    事故，休養至同年12月18日，則原告自107 年12 月19 日起
    計至勞動基準法所定強制退休年齡65歲（即148 年12 月7日
    ）止，尚可工作40 年 11 月 18 日，並參酌原告於本件車
    禍發生時之月薪資3 萬6,673 元，當時年僅24歲，工作資歷
    尚淺，職務位階亦低，惟日後隨年紀增長、社會與工作經驗
    之累積，應可期待將來獲取更高收入，是認3 萬6,673 元為
    其能力在通常情形下可能取得之收入，作為計算勞動能力減
    損之標準，應屬合理。據此計算，原告每年勞動能力減損之
    金額為2 萬6,405 元（計算式：3 萬6,673元×12月×6% ＝2 
    萬6,405 元），依霍夫曼式計算法扣除中間利息（首期給付
    不扣除中間利息），核計其勞動能力減損金額為59萬7,589 
    元【計算式：2萬6,405×22.00000000+(2萬6,405×0.0000000
    0)×(22.00000000-00.00000000)=59萬7,588.0000000000。
    其中22.00000000為年別單利5%第40年霍夫曼累計係數，22.
    00000000為年別單利5%第41年霍夫曼累計係數，0.00000000
    為未滿一年部分折算年數之比例(353/365=0.00000000)。採
    四捨五入，元以下進位】。是原告主張被告應賠償其勞動能
    力減損58萬0,108元，為有理由，應予准許。
⑷、精神慰撫金部分：按法院於酌定慰撫金數額時，應斟酌加害
    人與被害人雙方之身分、資力與加害程度，及其他各種情形
    核定之（最高法院51年台上字第223號判例意旨參照）。查
    原告於107年12月11日因本件事故受有右側鎖骨骨折等傷害
    ，並持續復建至108年11月18日，不僅身體受到侵害，日常
    生活亦造成不便，其受有精神上之痛苦，自屬當然，其請求
    被告給付精神慰撫金，即屬有據。審酌原告年紀、所受傷勢
    及可能影響生活之程度，被告為政府機關，其未盡道路養護
    之責，導致原告行經系爭肇事路段遇有路面凹陷自摔滑倒，
    而受有右側鎖骨骨折之傷害等一切情狀，認原告請求之醫療
    費2.5倍之精神慰撫金數額2萬0,965元，尚屬適當，而無酌
    減之必要。
㈣、末按損害之發生或擴大，被害人與有過失者，法院得減輕賠
    償金額，或免除之，民法第217 條第1 項定有明文。。經查
    ，原告駕駛機車行駛時，應依標誌、標線之規定行駛，並應
    注意車前狀況，隨時採取必要之安全措施，然原告駕駛普通
    重型機車，夜間行經有照明路段，未注意車前狀況 且車速
    行駛，致遇有狀況（路面凹陷）失控自摔滑倒，為肇事主因
    ；道路養護機關，未盡道路維護管理之責（路面凹陷），影
    響行車安全為肇事次因，有交通部公路總局車輛行車事故鑑
    定覆議會之覆議意見可參，而原告對此意見無異議，並自認
    有70%之過失責任，然被告辯稱其並非未盡道路維護管理之
    責，實是沒有遇見可能性，縱有過失，不只是次要責任，且
    責任比例應低於原告所述之3成云云，本院審酌道路交通安
    全規則第94條第3項所謂注意車前狀況乃係要求駕駛人負有
    防免車輛前方所生「碰撞」義務，而非注意路面狀況，倘除
    要求駕駛人避免發生碰撞情形外，仍應注意路面是否平坦適
    於駕駛經過，則無疑是將公家機關應提供安全道路供用路人
    行駛之義務，轉嫁至一般用路人身上，而被告身為系爭人行
    道之管理機關，卻怠於維護系爭肇事路段路面，致路面破損
    形成坑洞，就原告損害之擴大亦與有過失，因認原告就本件
    交通事故所受損害應負70%之過失責任，被告應負擔30%之過
    失責任。又原告所受損害合計61萬2,515元（計算式：8,386
    元＋3,056元＋58萬0,108＋2萬0,965元＝61萬2,515元），爰依
    民法第217 條第1 項規定，按被告過失程度減輕其賠償責任
    70 %，則原告所得請求被告應賠償之金額為18萬3,755 元（
    61萬2,515 元×30%＝18萬3,755 元，小數點以下四捨五入）
    。從而原告依據國家賠償之法律關係，請求被告給付18萬3,
    755元，為有理由，應予准許；逾此部分為無理由，應予駁
    回。
四、綜上所述，原告依國家賠償法第3條第1項之規定，請求被告
    給付18萬3,755元，及自起訴狀繕本送達翌日即109年11月7
    日起至清償日止按年息5％計算之利息，為有理由，應予准許
    ；逾此範圍之請求，則無理由，應予駁回。
五、本件事證已臻明確，至於兩造其餘攻擊防禦方法及所提證據
    ，經本院斟酌後，認為均不足以影響本判決之結果，而無逐
    一論駁之必要，併此敘明。
六、本件係就民事訴訟法第427 條訴訟適用簡易程序所為部分被
    告敗訴之判決，於原告勝訴部分，依同法第389 條第1 項第
    3 款之規定，應依職權宣告假執行。
七、訴訟費用負擔之依據：民事訴訟法第79條。
中　　華　　民　　國　　110 　年　　4 　　月　　29　　日
                  斗六簡易庭
                                  法  官　陳定國
以上為正本係照原本作成。
如不服本判決，應於送達後20日內向本院提出上訴狀並表明上訴
理由，如於本判決宣示後送達前提起上訴者，應於判決送達後20
日內補提上訴理由書（須按他造人數附繕本）。
中　　華　　民　　國　　110 　年　　4 　　月　　29　　日
                                  書記官  黃鷹平